高雄高等行政法院簡易判決　　　　　　　　　　　　九十一年度簡字第三九○號
　　原　　　告　甲○○
　　被　　　告　財政部臺灣省南區國稅局
　　代　表　人　許虞哲　局長
　　訴訟代理人　乙○○
右當事人間因綜合所得稅事件，原告不服財政部中華民國九十一年八月二十七日台財
訴字第○九一○○三八五五九號訴願決定，提起行政訴訟。本院判決如左：
　　主  文
原告之訴駁回。
訴訟費用由原告負擔。
    事實及理由
一、緣原告民國（下同）八十九年度綜合所得稅結算申報，列報免稅額計新台幣（下
    同）五十一萬八千元，被告以原告所列報之受扶養人江翎即原告弟江懷安之女不
    符合民法第一千一百十四條第四款及第一千一百二十三條第三項之規定，乃否准
    認列其免稅額七萬四千元，原告不服，申經復查，未獲變更，提起訴願，亦遭決
    定駁回，遂提起本件行政訴訟。
二、原告起訴主張：原告之父江定遠家族於七十四年遷至目前居住之台南市○區○○
    ○街三十五號之址迄今並未分家，係以永久共同生活為目的而同居。而江定遠（
    十六年生）已退休，無謀生能力，並領有殘障手冊，自八十六年起即由原告申報
    扶養，並由原告負責管理家務而為本家族之家長。至原告申報之扶養親屬江翎，
    為原告弟江懷安之女，其出生後即與原告同戶籍於袓父江定遠戶內，且原告每年
    支出扶養金額超過三十萬元，並江翎之父母亦未於當年度綜合所得稅予以列報為
    扶養親屬，故原告列報扶養江翎之免稅額，核與所得稅法第十七條第一項第一款
    第四目規定相合，被告予以否准，於法不合，而聲明求為判決訴願決定及原處分
    均撤銷。被告則以所得稅法有關個人綜合所得稅「免稅額」之規定，目的在以稅
    捐之優惠使納稅義務人對特定親屬或家屬盡其法定扶養義務，業經司法院釋字第
    四一五號解釋闡明在案。而所謂「法定扶養義務」，依民法規定，其負扶養義務
    之人有數人時，其履行義務之人有其先後順序，由後順序者履行扶養義務時，應
    有正當理由及先順序者無法履行扶養義務之合理說明；從而，本件原告欲主張申
    報系爭扶養親屬免稅額時，應先證明系爭受扶養者父母有因負擔義務而不能維持
    自己生活之事實存在，惟原告並未提示扶養事實及其父母何以未履扶養義務致需
    原告扶養之相關證明文件，且系爭扶養親屬父母有營利、薪資及利息等所得八十
    一萬九千零十七元，難謂無扶養能力，原告既無法證明系爭受扶養者之父母已喪
    失扶養能力而免除扶養義務，致需原告負起履行扶養義務之情形存在，且原告與
    渠系爭扶養親屬同為家屬間關係，並不互負扶養義務，故原告所訴洵不足採，而
    聲明求為判決駁回原告之訴。
三、按「‧‧‧‧‧‧免稅額：納稅義務人按規定減除其本人、配偶及合於左列規定
    扶養親屬之免稅額。‧‧‧‧‧‧（四）納稅義務人其他親屬或家屬，合於民法
    第一千一百十四條第四款及第一千一百二十三條第三項之規定，未滿二十歲或滿
    六十歲以上無謀生能力，確係受納稅義務人扶養者。但受扶養者之父或母如屬第
    四條第一款及第二款之免稅所得者，不得列報減除。」為行為時所得稅法第十七
    條第一項第一款第四目所明定。次按「左列親屬互負扶養義務‧‧‧‧‧‧四、
    家長家屬相互間。」「負扶養義務者有數人時，應依左列順序定其履行義務之人
    ：一、直系血親卑親屬。二、直系血親尊親屬。三、家長‧‧‧‧‧‧。」「家
    置家長。同家之人，除家長外，均為家屬。雖非親屬而以永久共同生活為目的同
    居一家者，視為家屬。」分別為民法第一千一百十四條第四款、第一千一百十五
    條第一項及第一千一百二十三條所規定。又按「所得稅法有關個人綜合所得稅『
    免稅額』之規定，其目的在以稅捐之優惠使納稅義務人對特定親屬或家屬盡其法
    定扶養義務。同法第十七條第一項第一款第四目規定：『納稅義務人其他親屬或
    家屬，合於民法第一千一百十四條第四款及第一千一百二十三條第三項之規定，
    未滿二十歲或滿六十歲以上無謀生能力，確係受納稅義務人扶養者』，得於申報
    所得稅時按受扶養之人數減除免稅額，固須以納稅義務人與受扶養人同居一家為
    要件，惟家者，以永久共同生活之目的而同居為要件，納稅義務人與受扶養人是
    否為家長家屬，應取決於其有無共同生活之客觀事實，而不應以是否登記同一戶
    籍為唯一認定標準。‧‧‧‧‧‧」業經司法院釋字第四一五號解釋在案；而此
    號解釋之解釋理由書更明白表示：「．．．．．．所得稅法第十七條第一項第一
    款第四目規定：『納稅義務人其他親屬或家屬，合於民法第一千一百十四條第四
    款及第一千一百二十三條第三項之規定，未滿二十歲或滿六十歲以上無謀生能力
    ，確係受納稅義務人扶養者』，得於申報所得稅時按受扶養之人數減除免稅額，
    明示此項免稅額之享有，無論受扶養者為其他親屬或家屬，除確係受納稅義務人
    扶養外，尚須符合民法第一千一百十四條第四款及第一千一百二十三條第三項之
    規定，即以具備家長家屬關係為要件。所謂家，民法上係採實質要件主義，以永
    久共同生活為目的而同居一家為其認定標準，．．．．．．。」另民法第一千一
    百十四條規定之親屬間互負扶養義務，此扶養義務係法定義務，不因免稅額而得
    降低或免除其履行義務，是扶養費用於依民法第一千一百十四條規定之順位應負
    扶養義務之人，即為法定之支出項目，而該扶養義務者之個人負擔租稅能力即因
    家庭之法定扶養義務而減低；故所得稅法第十七條第一項第一款關於扶養親屬免
    稅額減除之重點在於有無法定扶養義務，而扶養義務依據行為時民法第一千一百
    十五條規定，有先後順位之分，故依據行為時所得稅法第十七條第一項第一款扶
    養親屬免稅額之使用者，自應以扶養義務順位在先者為先，亦即原則上應由父母
    優先扶養，若係由扶養義務順位在後之家長為此扶養親屬免稅額之申報，則納稅
    義務人自應就其家屬之父母無法扶養之事實負舉證責任。（參見行政法爭議法律
    問題（下）學者葛克昌著「論公法上金錢給付義務之法律性質」一文第二十三頁
    ）。
四、本件原告主張其所列報扶養之江翎符合所得稅法第十七條第一項第一款第四目規
    定之要件，無非以其與其父江定遠之家並未分家，且自八十六年度起即管理家務
    擔任家長，並實際扶養江翎等語，資為論據。爰分述如下：
（一）經查，原告之戶籍雖與其所列報之扶養親屬江翎同設於台南市○區○○○街三
      十五號，然依原告提出該戶戶籍謄本之記載，於八十九年間設籍於該戶者有原
      告之父江定遠、母宋淑琴、弟江懷安、江懷安之女江翎及原告五人，至於原告
      之配偶及子女則未設籍該處，且原告因工作關係於八十一、二年間，原告即與
      其配偶及子居住於台中等情，則據原告陳明在卷，並有戶籍謄本附卷可稽；另
      原告提出之聲明書，其上係記載「本家族自八十六年度起由甲○○管理家務，
      並為本族家長，家屬皆無異議。」等語，並由江定遠、宋淑琴、江懷安及原告
      四人署名等情，亦有該聲明書附卷可按。觀此聲明書所載家族之成員核與設於
      台南市○區○○○街三十五號戶內之成年人相同，是原告所稱由其管理家務做
      為家長之「家」，其成員當係指設籍於此戶內之江定遠、宋淑琴、江懷安、江
      翎及原告五人；然原告實際上另有配偶及子女，且原告平日更是與其子及配偶
      同住於台中而非此位於「台南市」之「家」，則原告與其住於台南市○區○○
      ○街三十五號之親屬，是否仍無分家之意思，而同屬一家，即非無疑！蓋依原
      告生活之情形，客觀觀之，其與同住於台中之配偶子女方生以永久共同生活為
      目的之家的關係，而設於台南市○區○○○街三十五號之家，依上開所述，其
      成員並不包含原告之配偶及子女，則原告同時成為兩個家之成員，實與民法「
      家」之概念相違背。加以原告於本院審理中自承：其每個月固定給其母親現金
      一萬元當作生活費用，至於原告提出存摺上所載之五萬元的匯款則是有需要的
      時候才匯等語甚明，更足見原告之所得原則上是供其個人及配偶、子女之組合
      所使用，至於對其所設籍之台南市○區○○○街三十五號之親屬，原告僅係本
      於雙方之感情而給予經濟上之支援，由此益見原告與其同住之配偶及子女間始
      具備以永久共同生活為目的而同居一家之「家」的要件，至於居住於台南市○
      區○○○街三十五號之親屬僅是形式上與原告同一戶籍，尚難因此而謂原告與
      之有成立一家，而發生家長家屬關係存在；至於原告提出之聲明書僅是原告及
      其親人憑其主觀意思製作之文書，尚不得因此即謂原告有與其所設籍之台南市
      東區○○○街三十五號之親屬，有成立以永久共同生活為目的而同居之「家」
      的關係存在。原告與系爭扶養親屬江翎既無以永久共同生活為目的而同居一家
      之客觀事實存在，則其等間即不生所謂家長家屬關係之情形。
（二）再查：行為時所得稅法第十七條第一項第一款關於扶養親屬免稅額減除之重點
      在於有無法定扶養義務，而扶養義務依據民法第一千一百十五條規定，又有先
      後順位之分，故依據行為時所得稅法第十七條第一項第一款為扶養親屬免稅額
      之使用者，自應以扶養義務順位在先者為先，亦即原則上應由父母優先扶養，
      若係由扶養義務順位在後之家長為此扶養親屬免稅額之申報，則納稅義務人自
      應就其家屬之父母無法扶養之事實負舉證責任，已如前述。本件原告所列報扶
      養之系爭親屬江翎係原告弟江懷安之女，而江懷安八十九年度有在汽車租賃公
      司領取薪資所得十八萬三千元，有各類所得資料清單附原處分卷可稽，且原告
      亦陳稱：其弟原係職業駕駛，後因公司經營不善被裁員，目前打零工為生，其
      弟每個月有給母親一、二千元，平常小孩（江翎）吃零食及帶小孩出去玩的錢
      ，江懷安會支付，至於江翎之學費則由原告之母支付等語甚明，足見原告之弟
      江懷安並非毫無扶養其子女之經濟能力，且其實際上亦有交付款項於其母作為
      其等生活所需，而負起其應負之第一順位法定扶養義務。至原告提出存摺之匯
      款情形，縱如原告主張係匯予其母作為生活所需，然此當屬原告本於親人間之
      情感所為經濟上之支援，具有慈惠施與行為之性質，並不能援為列報扶養親屬
      之依據。
五、綜上所述，原告與其所列報扶養之親屬江翎既未同居一家而無家長家屬關係存在
    ，且系爭親屬江翎之第一順位法定扶養義務人亦有擔負起對其子女之扶養義務，
    ，則原告於其八十九年度綜合所得稅申報將之列報為扶養親屬，即與行為時所得
    稅法第十七條第一項第一款規定不合；故被告就原告八十九年度綜合所得稅申報
    ，否准原告所列報扶養之江翎之扶養親屬免稅額，尚無違誤，訴願決定予以維持
    ，亦無不合。原告起訴請求撤銷訴願決定及原處分，並無理由，應予駁回。又因
    本件屬簡易事件，爰不經言詞辯論為之。
六、據上論結，本件原告之訴為無理由，依行政訴訟法第二百三十三條第一項、第一
    百九十五條第一項後段、第九十八條第三項前段，判決如主文。
中　　　華　　　民　　　國    九十一　　年　    十二　　月　　三十一　　日
                              高雄高等行政法院第一庭
                                          法      官　楊惠欽
右為正本係照原本作成。
如不服本判決，應於送達後二十日內，向本院提出上訴狀並表明上訴理由，如於本判
決宣示後送達前提起上訴者，應於判決送達後二十日內補提上訴理由書（須按他造當
事人人數附繕本）。
提起上訴應預繳送達用雙掛號郵票七份（每份三十四元）。
中　　　華　　　民　　　國    九十一　　年　    十二　　月　　三十一　　日
　　　　　　　　　　　　　　 　　　　　　 法院書記官　藍亮仁
附註：
行政訴訟法第二百三十五條（第一項、第二項）：
對於適用簡易程序之裁判提起上訴或抗告，須經最高行政法院之許可。
前項許可，以訴訟事件所涉及之法律見解具有原則性者為限。
